臺北高等行政法院判決
                                     100年度訴字第1522號
                                   100年11月17日辯論終結
原      告　劉泓志即祐民診所
被      告　行政院衛生署中央健康保險局
代　表　人　戴桂英（局長）
訴訟代理人　楊臨宜
上列當事人間政府資訊公開法事件，原告不服行政院衛生署中華
民國100 年9 月2 日衛署訴字第1000016581號訴願決定，提起行
政訴訟。本院判決如下：
    主  文
原告之訴駁回。
訴訟費用由原告負擔。
    事實及理由
一、事實概要：
    原告於民國100 年6 月22日以其研究需要，向被告申請提供
    99年1 月至100 年4 月間「移送刑事資料及原因」等資料並
    就該資料公布於被告網站，經被告於100 年6 月29日以健保
    查字第1000032334號函（下稱原處分）復原告略以，所申請
    之移送刑事資料及原因等，在未起訴前予以公開或提供，將
    對當事人之名譽、隱私或其他權益有立即受侵害之危險且有
    礙犯罪之偵查，故在維護公共利益或保護當事人合法權益及
    偵查不公開原則下，歉難同意。原告不服，提起訴願，經遭
    駁回，遂向本院提起行政訴訟。
二、本件原告主張：
  (一)原告係依全民健康保險法規定，與被告締結醫療特約之西醫
    基層診所，依合約提供醫療服務（司法院釋字第533 號解釋
    參照）。因不服被告針對原告請求公布移送醫師刑事案件資
    料（姓名、原因、移送法律依據等）之政府資訊一事，被告
    拒絕原告之申請，因此提出課予義務訴訟，依據政府資訊公
    開法第7 條，被告有公布認定事實，及行使裁量權之義務（
    政府機關為協助下級機關或屬官統一解釋法令、認定事實及
    行使裁量權，而訂頒之解釋性規定及裁量基準），原告亦有
    知的權利（司法院釋字第603 號解釋、臺中高等行政法院99
    年度訴字第172 號判決參照）。
  (二)被告長期以移送刑事恐嚇醫師取財（即給錢就不移送刑事，
    有被告所聘醫師黃仁享、高大成、李宣德等恐嚇取財之錄影
    錄音可證），根據醫療管理業務資料、違規查處名單，可知
    恐嚇有效，似有繳錢就可免刑事移送之嫌（例如99年7 月，
    被告恐嚇要回1,516 萬元，卻只移送3 家刑事案件，因該3
    家不繳錢），並有另案100 年度訴字第935 號被告答辯狀、
    被告所屬政風室100 年9 月26日健保政室字第1000035580號
    函、被告99年9 月27日健保南字第0995061466號函可資佐證
    。況臺灣臺中地方法院（下稱臺中地院）100 年度中國簡字
    第4 號民事判決，法官亦認為被告挑案移送刑事單位為失職
    。
  (三)被告有公布全民健康保險特約醫事服務機構查處名冊，並於
    備註欄加註有無移送刑事單位，不會對司法審判造成任何影
    響。且是否犯罪是由法官決定，被告依其認知移送刑事單位
    ，如報紙公布移送刑事單位之原因理由，並不影響法官判刑
    （憲法第80條規定參照）。因此，違規可以公布原因理由，
    移送刑事單位當然可以公布行政行為依據的原因理由。依據
    司法院釋字第185 號、第211 號、第469 號解釋、憲法第5
    條、第7 條、全民健康保險法第72條、政府資訊公開法第7
    條之規定，以及平等原則、行政及司法先例，被告應有公布
    移送刑事資料予原告之義務等情。並聲明求為判決：1.撤銷
    訴願決定及原處分。2.被告應作成准予提供99年1 月至100
    年4 月間之移送刑事資料及原因等資料，並就該資料公布於
    被告網站之行政處分。
三、被告則以：
  (一)按政府資訊公開法第1 條、第5 條、第18條第1 項第2 款之
    規定，為保障人民知的權利，增進人民對公共事務之瞭解、
    信賴及監督，固賦予人民有申請提供政府資訊之權，惟政府
    資訊固以公開為原則，然部分特定資訊，基於其性質之考量
    ，尚不宜公開，以維護國家重大利益，公務執行或保護個人
    權益、隱私等。因此，政府資訊並非一律公開，政府資訊公
    開法第18條即係就公開之限制而為之規定。同條第18條第1
    項第2 款明定公開或提供有礙犯罪之偵查、追訴、執行或足
    以妨害刑事被告受公正之裁判或有危害他人生命、身體、自
    由、財產者，應限制公開或不予提供，其立法理由亦明揭「
    與犯罪之偵查、追訴、執行有關之政府資訊如予公開或提供
    ，勢必影響犯罪之偵查、追訴、執行，甚或使犯罪者消遙法
    外，影響社會治安甚鉅，故此等資訊自應限制公開或不予公
    開；另政府資訊之公開或提供，有危害他人生命、身體、自
    由或財產者，為保護該個人之權益，亦不應將此等資訊加以
    公開。」而政府資訊公開法第7 條係明定主動公開政府資訊
    之範圍及其方式，所列之各項政府資訊，如涉有同法第18條
    第1 項各款規定者，應限制公開或不提供者，不在主動公開
    之列，且刑事案件偵查中之資料，依刑事訴訟法第245 條第
    1 項之規定，本不應公開。從而，原告依政府資訊公開法第
    7 條之規定，要求公布被告依全民健康保險法第72條規定移
    送刑事名單及原因等資料，被告就原告所請事項，不予提供
    於法有據。
  (二)原告訴稱公布裁量權及標準，使人民知所遵循，且是否犯罪
    是法官決定，被告依其認知移送並不影響法官判刑，因憲法
    第80條規定，法官依據法律獨立審判，不受任何干涉。然查
    案件至報請檢察官偵辦的過程，均屬偵查期間，於偵查期間
    為避免犯罪嫌疑人逃匿、串證或滅證，和保護犯罪被害人、
    犯罪嫌疑人和相關人士名譽、隱私等人格權及人身安全，故
    須嚴守偵查不公開之原則，俾利檢察官發現真實，依所偵查
    內容，就有犯罪行為者，由檢察官向管轄法院提出起訴書後
    ，方由法官進行審理。換言之，偵查係偵查機關調查犯罪事
    實及收集相關證據資料，以確認犯罪嫌疑人之犯罪事實有無
    和為了審判庭之公訴程序準備，而審判係承審法官就相關人
    證、書證、物證等證據，認定犯罪是否成立，犯罪成立時所
    實施刑罰內容為何的訴訟程序，準此，原告所引顯與事實不
    符，容有誤解。
  (三)再按刑事訴訟法第245 條第1 項、第3 項就偵查不公開著有
    規定。刑事訴訟為了要完成與實體真實相符之裁判，並非可
    任由不計代價去獲得。換言之，刑事訴訟之目的，並非只為
    追求真實，而不計任何手段及代價獲得，真實之發現仍應在
    正當的程序作用下，始得為之。從而，就現代刑事司法發展
    而言，從人權保障之思想出發，「無罪推定原理」非僅是刑
    事訴訟法內部之適用規範而已，更應是刑事訴訟法之指導原
    則。因此，可認「發現真實」與「保障人權」是為刑事訴訟
    之兩大目的。如依原告所主張貿然於司法機關調查犯罪事實
    及犯罪嫌疑人之「偵查階段」即公布移送名單，將可能使知
    悉之犯罪嫌疑人及共犯逃匿、湮滅證據及勾串共犯偽證等情
    事，致有礙於「發現真實」；以及檢察官發動偵查，不過係
    知悉有犯罪嫌疑而已，究否屬實，尚待調查，倘偵查之方法
    與內容洩露於外，導致事後偵查之結果，以罪嫌不足予以不
    起訴處分，將使相對人之名譽遭到無可回復之侵害，殊與「
    保障人權」之目的有違，原告主張於偵查階段公布移送名單
    ，並沒有增加任何風險乙節，顯與事實不符。
  (四)綜上，對偵查之資料，為防止洩漏偵查秘密，以避免偵查中
    之證據有遭受湮滅、偽造、變造或有勾串共犯或證人或妨害
    他人名譽之虞，並保護訴訟當事人之隱私，按刑事訴訟法規
    定，除依法令或為維護公共利益或保護合法權益有必要者外
    ，不得公開揭露偵查中因執行職務知悉之事項。故被告依法
    不應將此等資訊加以公開或提供。另原告所引臺中地院100
    年度中國簡字第4 號判決及所提人民有言論自由與金錢萬能
    云云，均與本案無涉等語，資為抗辯。並聲明求為判決駁回
    原告之訴。
四、本件如事實概要欄所載之事實，有原告申請書（第7 頁）、
    原處分（第1 頁）、行政院衛生署100 年9 月2 日衛署訴字
    第1000016581號訴願決定書（第3-6 頁）等件影本附原處分
    卷可稽，且為兩造所不爭，洵堪認定。是本件爭點厥在：被
    告否准原告申請提供99年1 月至100 年4 月間「移送刑事資
    料及原因」等資料並就該資料公布於被告網站，是否適法有
    據？
  (一)按政府資訊公開法第1 條、第3 條、第5 條、第6 條、第7
    條、第9 條第1 項前段、第18條第1 項第2 款、第6 款分別
    規定：「為建立政府資訊公開制度，便利人民共享及公平利
    用政府資訊，保障人民知的權利，增進人民對公共事務之瞭
    解、信賴及監督，並促進民主參與，特制定本法。」「本法
    所稱政府資訊，指政府機關於職權範圍內作成或取得而存在
    於文書、圖畫、照片、磁碟、磁帶、光碟片、微縮片、積體
    電路晶片等媒介物及其他得以讀、看、聽或以技術、輔助方
    法理解之任何紀錄內之訊息。」「政府資訊應依本法主動公
    開或應人民申請提供之。」「與人民權益攸關之施政、措施
    及其他有關之政府資訊，以主動公開為原則，並應適時為之
    。」「下列政府資訊，除依第十八條規定限制公開或不予提
    供者外，應主動公開：……」「具有中華民國國籍並在中華
    民國設籍之國民及其所設立之本國法人、團體，得依本法規
    定申請政府機關提供政府資訊。……」「政府資訊屬於下列
    各款情形之一者，應限制公開或不予提供之：……二、公開
    或提供有礙犯罪之偵查、追訴、執行或足以妨害刑事被告受
    公正之裁判或有危害他人生命、身體、自由、財產者。……
    六、公開或提供有侵害個人隱私、職業上秘密或著作權人之
    公開發表權者。但對公益有必要或為保護人民生命、身體、
    健康有必要或經當事人同意者，不在此限。……」
  (二)為建立政府資訊公開制度，便利人民共享及公平利用政府資
    訊，保障人民知的權利，增進人民對公共事務之瞭解、信賴
    及監督，並促進民主參與，特制定政府資訊公開法，俾人民
    及政府機關遵循。而政府資訊雖以主動公開為原則，惟公開
    之範圍亦不宜影響國家整體利益、公務之執行及個人之隱私
    等，爰於政府資訊公開法第18條第1 項列舉政府資訊限制公
    開或提供之範圍，以資明確。查政府資訊公開法第18條第1
    項第2 款、第6 款規定：「政府資訊屬於下列各款情形之一
    者，應限制公開或不予提供之：……二、公開或提供有礙犯
    罪之偵查、追訴、執行或足以妨害刑事被告受公正之裁判或
    有危害他人生命、身體、自由、財產者。……六、公開或提
    供有侵害個人隱私、職業上秘密或著作權人之公開發表權者
    。但對公益有必要或為保護人民生命、身體、健康有必要或
    經當事人同意者，不在此限。……」其立法理由明揭：「與
    犯罪之偵查、追訴、執行有關之政府資訊如予公開或提供，
    勢必影響犯罪之偵查、追訴、執行，甚或使犯罪者逍遙法外
    ，影響社會治安甚鉅，故此等資訊自應限制公開或不予提供
    ；又政府資訊之公開或提供，足以妨害刑事被告受公正之裁
    判者，亦應限制公開或不予提供；另政府資訊之公開或提供
    ，有危害他人生命、身體、自由或財產者，為保護該個人之
    權益計，亦不應將此等資訊加以公開或提供，爰為第1 項第
    2 款之規定。」「政府資訊之公開或提供有侵害個人隱私、
    執業中所獲得之秘密或著作權人之公開發表權時，為保護當
    事人之權益，該等政府資訊自應限制公開或不予提供；惟對
    公益有必要或為保護人民生命、身體、健康有必要或經當事
    人同意公開或提供者，自不在限制範圍之列，爰為第1 項第
    6 款之規定。」又依刑事訴訟法第245 條第1 項、第3 項規
    定：「（第1 項）偵查，不公開之。……（第3 項）檢察官
    、檢察事務官、司法警察官、司法警察、辯護人、告訴代理
    人或其他於偵查程序依法執行職務之人員，除依法令或為維
    護公共利益或保護合法權益有必要者外，不得公開揭露偵查
    中因執行職務知悉之事項。」可知，刑事案件偵查中之資料
    ，除依法令或為維護公共利益或保護合法權益有必要者外，
    本不應公開，以兼顧「發現真實」及「保障人權」之目的（
    偵查期間，為避免犯罪嫌疑人逃匿、串證或滅證，並且保護
    犯罪被害人、犯罪嫌疑人和相關人士名譽、隱私等人格權及
    人身安全，必須嚴守偵查不公開之原則，俾利「發現真實」
    及「保障人權」）。準此，本件被告對於原告申請提供99年
    1 月至100 年4 月間之移送刑事資料及原因等資料，並就該
    資料公布於被告網站一案，以原處分函復原告略以，所申請
    之移送刑事資料及原因等，在未起訴前予以公開或提供，將
    對當事人之名譽、隱私或其他權益有立即受侵害之危險且有
    礙犯罪之偵查，故在維護公共利益或保護當事人合法權益及
    偵查不公開原則下，歉難同意等語，揆諸前揭規定及說明，
    於法洵無不合。原告主張被告既有公布違規查處名單及原因
    理由，再行增加公布移送刑事資料及原因等資料，不會妨礙
    司法調查，亦不會影響法官判斷，且符合人民知的權利，依
    司法院釋字第185 號、第211 號及第469 號解釋、憲法第5
    條及第7 條、全民健康保險法第72條、政府資訊公開法第7
    條規定，暨平等原則、行政及司法先例，被告應有公布移送
    刑事資料予原告之義務乙節，無非係其歧異之見解，所訴委
    不足採。
五、綜上所述，原告之主張均無可採。被告否准原告申請提供99
    年1 月至100 年4 月間「移送刑事資料及原因」等資料並就
    該資料公布於被告網站，並無不合；訴願決定予以維持，亦
    無違誤。原告猶執前詞，訴請判決如聲明所示，為無理由，
    應予駁回。
六、本件事證已臻明確，兩造其餘攻擊防禦方法（例如原告所引
    臺中地院100 年度中國簡字第4 號判決及所提人民言論自由
    與金錢萬能等節）經本院審酌後，核與判決結果均不生影響
    ，故不再逐項論述，附敘明之。
七、據上論結，本件原告之訴為無理由，爰依行政訴訟法第98條
    第1 項前段，判決如主文。
中　　華　　民　　國　　100　 年　　11　　月　　24　　日
　        　　　　　臺北高等行政法院第二庭
                              審判長法  官　黃本仁
                                    法  官　林妙黛
                                    法  官　曹瑞卿
上為正本係照原本作成。
如不服本判決，應於送達後20日內，向本院提出上訴狀並表明上
訴理由，如於本判決宣示後送達前提起上訴者，應於判決送達後
20日內補提上訴理由書（須按他造人數附繕本）。
中　　華　　民　　國　　100　 年　　11　　月　　28　　日
          　　　　　　      　　　  書記官  黃玉鈴